【裁判字號】    92,上,83
【裁判日期】    920930
【裁判案由】    確認債權不存在
【裁判全文】
臺灣高等法院臺南分院民事判決  九十二年度上字第八三號  Ｊ
      上  訴  人    丙  ○  ○.
      訴訟代理人    陳  清  白  律師
      複代理  人    吳  信  賢  律師
      上  訴  人    戊  ○  ○.
      被上訴  人    丁  ○  ○.
      訴訟代理人    壬  ○  ○.
右當事人間請求確認債權不存在事件，上訴人對於中華民國九十二年三月七日臺灣臺
南地方法院第一審判決（九十一年度訴字第二四三六號）提起上訴，本院判決如左：
    主    文
原判決關於命上訴人丙○○應將坐落台南縣官田鄉○○段三一八地號，面積五０四平
方公尺，權利範圍二分之一，於民國八十四年十月十七日以南麻字第一二三二七號所
設定之抵押權登記予以塗銷部分，及訴訟費用之裁判，均廢棄。
右開廢棄部分，被上訴人在第一審之訴駁回。
其餘上訴駁回。
第一、二審訴訟費用由上訴人戊○○負擔百分之五十，上訴人丙○○負擔百分之二五
，餘由被上訴人負擔。
    事    實
甲、上訴人方面：
壹、上訴人丙○○部分：
一、聲明：求為判決：（一）原判決廢棄。（二）被上訴人在第一審之訴駁回。（三
    ）第一、二審訴訟費用由被上訴人負擔。
二、陳述：除與第一審判決記載相同者予以引用外，另補稱略以：
（一）原審判決上訴人敗訴，認上訴人間並無借貸關係存在，係屬通謀虛偽意思表示
      ，無非以上訴人與戊○○二人供述不符為主要依據。惟查：    
    1.民國八十四年十月十三日一早，上訴人確實有夥同代書乙○○至朴子另一上訴
      人戊○○住處填寫一些資料，以便作為辦理抵押權設定登記之用，上開手續辦
      妥後上訴人先載代書回官田，再到官田農會領信用狀，然後再到合庫朴子支庫
      領錢並進行接續之還錢動作。關於一大早與代書一同到朴子戊○○家，有郭代
      書陪同前往，由於原審法院訊問上訴人時並非要求上訴人從頭至尾交待整日之
      行蹤，而是直接訊問：「為何至朴子合庫領取現金？」以及「何時去朴子合庫
      領取現金四百五十萬？」以致上訴人於回答問題時，跳過到戊○○家填寫設定
      抵押權登記資料之部分，而直接從官田農會領信用狀開始敘述。反觀戊○○部
      分之訊問，不管問話或答話，均偏重在匯款及辦理設定抵押權手續部分，如此
      一來，難怪法官會認為二人對借款之流程敘述不符。
    2.辦理抵押權設定登記，眾所皆知，必須至地政事務所始克辦理，斷無在私人家
      裡即可辦妥之理，準此可見，戊○○所稱：「丙○○載同土地代書至其位於朴
      子市住家辦妥抵押權設定」云云，應係指填寫辦理抵押權設定登記所需之一切
      手續而言，由於戊○○不諳法律，故於敘述事情時，難免失去精準而造成誤解
      ，詎料原審未予闡明，遽認二人所述不實，難以採信，殊不知民法第九十八條
      ：「解釋意思表示，應探求當事人之真意，不得拘泥於所用之辭句。」之規定
      ，不正是為此而設？    
    3.八十四年十月十三日當天，戊○○主觀上認代書已將借款設定抵押權之必要手
      續辦妥，因此於當天下午匯錢予上訴人，然而上訴人於早上載代書回官田後，
      隨即到官田農會辦理領款手續，此時因尚不知下午戊○○會匯錢來，因此才大
      費週章將農會貸放下來的款項轉到合庫朴子支庫，並從朴子支庫提領現金新台
      幣（下同）四百五十萬元，擬用以清償對訴外人甲○○之積欠，不巧甲○○不
      在家，上訴人才將其中三百五十萬元先拿去償還給辛○○，之後，等取得向戊
      ○○以土地抵押借貸之三百萬元後，再用以還給甲○○。由於以上之曲折，以
      致原審誤認上訴人蓄意以此方式洗錢，造成上訴人蒙受不白之冤。
（二）因時下債務人藉脫產以逃避債務時有所聞，加上被上訴人歪曲事實，刻意強調
      二抵押權人，一為剛出獄之無資力之人，一為與上訴人有兄妹關係之至親，使
      得原審一開始即懷有成見，步步朝洗錢之方向審理，此由原審法官未審先判，
      製作「被告丙○○、戊○○兄妹洗錢流程表」可得證明，其實不論訴外人方振
      隆或上訴人戊○○，二人資力均甚為雄厚，非如被上訴人所稱資力不佳，無力
      借貸款項給上訴人之人。從上開流程表觀之，原審法官似認為上訴人從農會貸
      得之款項其中四百五十萬元先流入戊○○之帳戶內，再由戊○○轉匯給上訴人
      以達洗錢之目的，然而上述見解漏洞百出，不攻自破，茲敘述如下：
    1.上訴人從朴子支庫領得之四百五十萬元已將其中之三百五十萬元還給訴外人辛
      ○○，則何來另一筆四百五十萬元匯入戊○○帳戶中？    
    2.如戊○○之四百五十萬元是上訴人所匯入，則戊○○轉匯給上訴人之金額應是
      四百五十萬元，怎麼會只匯三百萬元？其餘一百五十萬元到何處去？    
    3.上訴人與戊○○如有意洗錢，則二人縱使至愚，亦不可能上訴人領出四百五十
      萬元，戊○○帳戶亦匯入四百五十萬元，落下如此明顯釜鑿之痕跡。更何況原
      審根本無證據證明戊○○帳戶內之四百五十萬元，是由上訴人所匯入。
（三）原審訊問完上訴人及戊○○後即不再訊問其他證人，對於上訴人聲請傳喚之證
      人視而不見，儼然認為本件真相已然大白。由於原審過於率斷，以致戊○○抗
      辯其之所以得從帳戶內之四百五十萬元撥出三百萬元出借與上訴人之資金來源
      ，未能獲得調查釐清。上訴人因沈迷於大家樂之賭博多年，早在外積欠甚多債
      務，其中積欠辛○○三百五十萬元，係陸陸續續於三、四年間借貸累積而成，
      於八十四年十月間因辛○○自己經商不善，急需款項周轉，而向上訴人催索款
      項，另上訴人於七十七年至八十三年間與友人即訴外人甲○○在嘉義縣東石鄉
      合夥養魚，惟之後因養殖之魚得病暴斃，致血本無歸，並須負擔補貼虧損三百
      餘萬元，亦經合夥人甲○○屢屢催索。時至八十四年十月間上訴人對該二人之
      催索已難再推託，應允會盡快還款。當時，上訴人除向其妹戊○○先調借現款
      三百萬元外，不足部分，乃再向官田鄉農會申貨，以供清還上開二人之債務（
      另部分款項，上訴人則用以清償前所積欠他人之「大家樂」賭債，又想一次翻
      本，乃以剩餘之十幾萬元繼續簽賭「大家樂」，惟仍盡皆輸光）。又戊○○在
      八十四年十月十三日所存入「朴子市農會」之四百五十萬元，係為因應其兄上
      訴人向其借（上訴人為清還對辛○○、甲○○之欠款），在之前即已分別向訴
      外人庚○○○及己○○催討借款（其中庚○○○向戊○○累積借貸二百萬元，
      而己○○則向戊○○累借貸一百五十萬元），又因戊○○所跟庚○○○之互助
      會已有二會之會款一百萬元可為領取，而庚○○○及己○○就積欠之款項同時
      還款所存入。當時因上訴人需款甚急，戊○○為防庚○○○或己○○之中有人
      未得及時還款之情事，是上訴人僅開口借貸三百萬元，而其保險之作法，仍向
      該二人同時催討，以免落空。之後，戊○○即在上訴人已提供房地設定足額之
      抵押擔保後，將其中三百萬元匯借予上訴人，另所餘一百五十萬元，亦因存於
      農會之利息較低，是再領出而借予需錢週轉之庚○○○，以獲取較高之利息收
      入。又訴外人乙○○確實曾於八十四年十月十三日一早陪同上訴人至朴子市戊
      ○○住處填寫為辦理抵押權設定登記之資料。
（四）末按被上訴人以同樣理由告訴上訴人偽造文書乙案（九十年偵字第一九六二號
      ），已獲不起訴處分在案，足證上訴人與陳寶借間之借貸真實不虛。本件原審
      僅憑揣測，遽認上訴人與陳寶借間之借貸虛偽不實，所為判決至為悖謬。
三、證據：除援用在第一審之立證方法外，補提互助金簿影本及不起訴處分書影本為
    證，並聲請訊問證人辛○○、甲○○、庚○○○、己○○、乙○○。
貳、上訴人戊○○部分：
一、聲明：求為判決：（一）原判決廢棄。（二）被上訴人在第一審之訴駁回。（三
    ）第一、二審訴訟費用由被上訴人負擔。
二、陳述：除與第一審判決記載相同者予以引用外，另補稱略以：證人己○○有向上
    訴人借錢，他是從事鐵工廠的工作，己○○向上訴人借了好多次，如果她須要錢
    就會向上訴人借，每次約十萬、二十萬、三十萬，利息是以一分計算，己○○向
    上訴人借的錢是分四次還清，一次約三、四十萬，都是拿現金還給上訴人，總共
    向上訴人借一百五十萬元，他沒有開立本票給上訴人，己○○向上訴人借錢，上
    訴人沒有記帳。證人庚○○○是因為上訴人向他跟會，標到的會錢他都是在三日
    就會給上訴人，庚○○○有向上訴人借錢，利息也是以一分計算，會單上沒有會
    員的名字，是因為庚○○○說有些會員不想讓人知道，上訴人標到的會沒有寫本
    票但是有簽收。
三、證據：援用在第一審之立證方法。
乙、被上訴人方面：
一、聲明：求為判決：（一）上訴駁回。（二）第二審訴訟費用由上訴人負擔。
二、陳述：除與第一審判決記載相同者予以引用外，另補稱略以：
（一）上訴人抗辯：原審法官未審先判，製作「被告丙○○、戊○○兄妹洗錢流程表
      」等語。惟查該洗錢流程表，係被上訴人之訴訟代理人壬○○根據官田、朴子
      農會出具之客戶往來明細表及調查資料親筆製作後，當庭一份遞呈法官，另一
      份交上訴人之訴訟代理人。上訴人未查明清楚，即率然提出誣蔑之抗辯，顯失
      專業素養。
（二）法官基於精湛之法學素養，及憲法保障獨立審判之精神，就案卷及調查所得之
      證據，對當事人提出適當之審問，以便查出具體真相，作為公平裁判之依據，
      此不但符合法律之規定，而且為人民所期待。也許上訴人就虛設抵押借款及洗
      錢所編造之虛構劇本不夠完備，致在隔離審問上訴人兄妹時，露出南轅北轍之
      破綻，這就是俗語「假曲唱不合喉」之寫照。倘原審按照上訴人虛構劇本及事
      先串供，演練背記之內容依序發問，何能發現上訴人虛無縹紗之弊情？足證上
      訴人之抗辯非有理由者，彰顯明甚。
（三）上訴人在原審提出之答辯狀稱：按之常情，有金錢往來，若非親戚或時有往來
      之朋友間，實難得周轉款項，而上訴人戊○○雖係上訴人丙○○之親妹，然已
      為人婦，須向夫家有一合理交代，是就該筆借款債務雙方議定應以系爭土地設
      定同額抵押權予戊○○以作為擔保等語。按戊○○對其親兄之借款，都必須提
      供不動產設定擔保後，始願給借，為何其與外人庚○○○及己○○之三百萬元
      及一百五十萬元之借款，不但免設定抵押權擔保，而且連銀行轉帳取證也闕如
      。此不但違反常理，而且與上訴人自稱「非提供足額設定擔保無從借款」之主
      張不合。俱見上訴人所辯盡是臨訟串供捏造充數者，昭然若揭。
（四）姑且不論上訴人丙○○對訴外人辛○○之三百五十萬借款及對甲○○之三百萬
      元債務，並無銀行轉帳之證據，屬虛偽債權，不足採信。縱如上訴人所辯，其
      向官田鄉農會所借之四百五十萬元係備清償上開二人之債務，依常理應在官田
      鄉農會轉帳，以收簡便、安全及取證之功效。帷丙○○竟捨正取邪，先向官田
      鄉農會購買匯票再到朴子合作金庫提領現金，然後再持四百五十萬元現金存入
      朴子市農會戊○○帳戶（見交易明細表），充分證明上訴人以洗錢手法掩蓋不
      法行徑者，洞若觀火。
（五）倘如上訴人丙○○所辯，其與親戚朋友間之巨額借貸往來均用現金支應，那為
      何與戊○○及方振隆間各三百萬元之抵押措款，利用農會、銀行匯款方式取
      證？又依據官白鄉農會「客戶往來明細表」末三行記載，丙○○連一萬元之金
      錢往來，都用轉帳方式取證，同時五萬元現金也存入農會生息。為何與辛○○
      三百五十萬元及與張瓊興三百萬元巨額借貸，無銀行轉帳之記錄，足證上訴人
      所辯盡是虛構串供之詞，要非可採。
（六）上訴人抗辯：「如戊○○之四百五十萬元是丙○○所匯入，則戊○○轉匯給丙
      ○○之金額應為四百五十萬元，怎麼會只匯三百萬？其餘一百五十萬元到何處
      去？」等語，惟查丙○○從朴子合作金庫提領之四百五十萬元現金，在同日以
      現金悉數存入戊○○在朴子市農會帳戶之事實，有該會出具之客戶往來明細表
      為證。而戊○○為符合抵押權設定金額，僅匯還丙○○帳戶三百萬元，剩餘一
      百五十萬元仍存在戊○○帳戶內，至翌日（即八十四年十月十四日）始提領現
      金一百五十萬元，證據十分明確，無庸狡辯。
（七）上訴人丙○○係計程車職業司機，竟連法定「強制汽車責任保險」亦未投保，
      使被上訴人受重傷殘廢，喪失謀生能力之慘狀下，連最起碼的保險理賠金也無
      從取得應急。本案事發至今，丙○○不但未曾探問被害人之病情，而且在民刑
      事訴訟中先後聘任六位名律師，以專案手段對抗無資力聘任律師之被害人，上
      訴人寧願花數十萬元之律師費，而不願以一通電話探慰被害人之病情，同時在
      刑庭法官前面表示最高只能賠償被害人二萬元，引起法官之氣憤，足證丙○○
      惡劣性格之一斑。被上訴人受重傷害成殘時，年僅三十三歲，任全鴻食品公司
      主任業務員，正值人生最精華之歲月，乃因丙○○之重大過失，瞬間使被害人
      陷入生不如死之終生痛苦。丙○○對自己之行為造成被害人之慘狀，不但毫無
      悔意，而且與胞妹戊○○及犯罪累累剛出獄毫無資力之累犯方振隆，以洗錢之
      手法，通謀虛設抵押債權，欲使被害人求償無門。世風日下，道德淪喪，類此
      不遵失交通法規之職業司機，為貪一時之便；貽被害人千古悲痛之事件不知幾
      何？道德，宗教既不足以戢頹風，爰求司法之權威裁判，期有助於世道人心之
      改善。
（八）上訴人戊○○抗辯：其在八十四年十月十三日朴子農會之四百五十萬元存款，
      係證人庚○○○借款二百萬元，收互助會款一百萬元，及證人己○○借款一百
      五十萬元，同時還款所存入（見九十二年五月五日上訴理由狀第六頁末二行）
      ，惟查：
    1.證人庚○○○提出之臺南中小企業銀行朴子分行0000000000000
      0000存款摺記載：該帳戶自八十四年九月二十七日至八十四年十月二十八
      日止，只有一筆一二七四七七元存款及一筆八二○九○元提款而已，並無二百
      萬元提款記錄，而證人庚○○○亦只供述「七、八年前曾經還過戊○○二百萬
      元」，並未指稱八十四年十月十三日還款二百萬元，戊○○無中生有之抗辯，
      不足為採。又根據戊○○提出之互助金影本簿六份，其中四份均係八十五年一
      月十五日以後起會者，另二份係同一件，是八十四年七月五日起會，據會首（
      證人）庚○○○結證稱：「戊○○係收尾會」，即是收尾匯款日期為八十六年
      七月五日，具證戊○○提出之互助金簿五份（一份重複不計）其收款日期均在
      八十六年至八十七年間，與本案毫無關聯，上訴人臨訟虛假充數，亦非可採。
    2.證人己○○就其還款戊○○一百五十萬元，結證稱：「我分四次還錢，我在八
      十四年十月十日左右還清最後一次，四次還款是在一個月內還清」，同時戊○
      ○亦自稱：「己○○向我借的錢是分四次還清，一次約三、四十萬元」等語。
      姑且不論證人己○○無法提出銀行往來帳結證，已難證明其兩人間有金錢借款
      之關係，縱然曾有借款之事，即就一百五十萬元之款項在一個月內分四次還錢
      ，即充其量最後一次還款，也只有三、四十萬元而已，何有一百五十萬元？具
      證兩人所言，矛盾重重，顯與上訴書狀所稱：「同時還款」不符，要非可採。
（九）上訴人在原審九十二年二月二十一日民事答辯（三）狀辯稱：「被告丙○○於
      八十四年十月十三日向臺南縣官田鄉農會所提領之四百五十萬元款項，被告丙
      ○○本欲領現金將其中三百萬元攜至嘉義縣東石鎮還予甲○○：：：然因聯絡
      甲○○不上，之後，丙○○再向戊○○以土地抵押借款三百萬元，以清償甲○
      ○」等語。惟證人甲○○在貴院結證稱：「其養魚期間都是在中國農民行朴子
      分行、朴子農會、合作金庫、第一銀行及東石農會往來」。案經貴院分向各該
      行庫調閱甲○○自八十年至八十四年間之存款帳戶往來明細結果，據覆：甲○
      ○在該期間內，僅與東石農會及中國農民銀行朴子分行有往來外，與其他各行
      庫均無資金往來記錄。而根據東石農會○二二○二─八活期存款帳戶及中國農
      民銀行朴子分行00000000000存款帳戶記載，甲○○自八十四年十
      月九日至八十四年十二月三十日間只有零星小額存提外，並無三百萬元存款記
      錄，足證兩人供述，盡是憑空串證之詞，非可採信。
（十）上訴人丙○○在原審庭訊時稱：八十四年十月十三日當日其先至官田鄉農會取
      得合庫支票後，即至朴子市提領現金，先至嘉義縣東石鄉甲○○住處欲還款予
      甲○○，惟柯某不在家，乃轉至臺南市還款三百五十萬元與辛○○後，即返回
      官田鄉西庄，後再還賭債一百萬元，而戊○○則稱當日上午係丙○○載同土地
      代書至其位朴子市住家辦理抵押權設定，辦妥後，丙○○則直接載該土地代書
      回臺南縣，上訴人二人說法南轅北轍。經原審判決書指出破綻後，上訴人在二
      審庭訊時翻供稱：「乙○○是代書，我是因為欠錢所以我才拜託代書，我大約
      是在早上七點多到戊○○那裡」惟證人乙○○則稱：「大約是在吃早餐的時間
      ，我吃早餐的時間約七點多，我吃完早餐就出發了，是丙○○到我那裡載我過
      去的」，按官田至朴子里程高達五、六公里，依省道汽車最高限速計算，兩人
      最快須在上午九時始能到達朴子，豈能在同日同時分別出現在遠距離的朴子與
      官田兩地？上訴人欲蓋彌彰，更顯露臨訟串證之弊情。
（十一）上訴人丙○○收到刑事重傷害附帶民事請求狀副本後，即將系爭土地採取勾結
      農會超貸及假抵押權設定之手法脫產殆盡，復藉法院強制執行程序，借名買回
      農地及優先分配價款，詳情如下：官田鄉○○段一二四號農地，面積四六五二
      平方公尺，與官田鄉農會勾結超貸三百五十萬元，嗣後以結欠利息為由，於八
      十二年四月間聲請台南地方法院拍賣抵押物（八十七年執字第五三八五號），
      案經執行法院於八十八年二月五日第一次公開拍賣，雖核定底價只有三五○萬
      元，但上訴人丙○○為配合官田鄉農會之債權本息總額，姨妹「謝鄭錦治」之
      名義，八五三萬元加高鐵徵收提存款四七二、三四二元，合計五、七七二、三
      四二元拍定，使農會債權本息獲得足額清償，同時上訴人丙○○仍保有農地所
      有權及耕作權。
（十二）官田鄉○○段三一八號建地於八十四年十月十七日假抵押權設定三百萬元於胞
      妹戊○○，然後再由戊○○向其胞兄丙○○發支付命令，並聲請台灣台南地方
      法院就上開建地及地上未保存登記之房屋實施強制執行，拍賣程序進行至第四
      次「特別拍賣」程序時，被上訴人逼不得已表示承受，根據分配表記載，土地
      賣價扣除土地增值稅後，由戊○○一人單獨優先清償，房屋部分即由戊○○受
      償餘額與被上訴人接債權額比例分配，計戊○○分配六八七、一四七元，被上
      訴人雖債權本息高達三、九九二、七一○元，但僅能分配四四○、七九四元，
      不足額高達三、五五一、九一六元之巨。
（十三）上開兩件不動產拍賣價款合計七、○八四、三四二元，扣除農會原借款一百五
      十萬元及土地增值稅一二五、三三○元後，尚有五、四五九、○一三元，原可
      足額清償被害人賠償額，但因丙○○違法勾結農會超貸及假設定抵押權合計六
      百五十萬元之故，使被上訴人僅能受償四十四萬餘元，餘額求償無門。
三、證據：除援用在第一審之立證方法外，補提上訴人通謀虛設抵押債權詳情表、土
    地謄本影本、台灣台南地方法院八十七年度執字第五三八五號強制執行文件、九
    十年度執字第二四一八八號強制執行文件及九十年度執字第二四一八八號民事聲
    明異議影本各一件為證。
丙、本院依職權向臺灣臺南地方法院檢察署調閱九十年度偵字第一九六二號被告丙○
    ○、戊○○偽造文書等卷宗；向嘉義縣朴子市農會函請檢送其客戶戊○○（活其
    儲蓄存款帳戶：○二八二四─六─○號）自八十四年十月十三日起訖十月十四日
    止，現金存提款單、電匯申請書及受理電匯之電腦記錄暨大額現金存提款登記簿
    等資料，以上各完整清晰之影本，並查明其活期存款戶戊○○之帳號：○二八二
    四─六─○號，於八十四年十月十三日存入新台幣四百五十萬元及匯出新台幣三
    百萬元至官田鄉農會之時間為何，並檢送相關資料影本及；向臺南縣官田鄉農會
    函請檢送其客戶丙○○（活期存款帳戶：00000000000000號）自
    八十四年八月十四日至十月十七日止之現金存提管、轉帳、電匯、票匯等項目，
    相關存提款單、轉帳申請書（包括電匯、票匯）及與他行來往電匯之電腦記錄（
    包括匯入銀行名稱、帳戶、匯款時間等詳如附表式樣）暨大額現金存提款登記簿
    等資料，以上各完整清晰之影本，並查明戊○○於八十四年十月十三日匯入新台
    幣三百萬元至其客戶丙○○所設活儲00000000000000號帳戶之時
    間，並檢送相關資料影本；向臺南縣麻豆地政事務所函請檢送丙○○與戊○○辦
    理官田鄉○○段三一八號土地二分之一抵押權設定登記之全部資料影本；向合作
    金庫銀行朴子分行函查八十四年十月十三日由臺南縣官田鄉農會以票匯方式匯至
    其銀行新台幣四百五十萬元之匯款支票，於當日由丙○○持以領款之時間為何？
    並請檢送相關資料影本；向合作金庫銀行朴子分行、嘉義縣朴子市農會、中國農
    民銀行朴子分行、第一商業銀行朴子分行、嘉義縣東石鄉農會函請檢送甲○○於
    八十年至八十四年間之存款帳戶往來之明細表。
      理      由
一、本件被上訴人起訴主張：上訴人丙○○係計程車司機，為從事駕駛業務之人，於
    八十三年十一月十六日載被上訴人前往台中省親，途經高速公路王田交流道時，
    隨意在路肩停車，適有訴外人即台億通運交通公司司機邱金水駕駛大貨車，亦違
    反交通規則利用路肩超越前車，而從後撞上停在路肩丙○○駕駛之計程車，造成
    被上訴人受有頸部外傷合併鼻骨左側眼眶骨及顴骨骨折、左側第五、六肋骨骨折
    、左眼絡膜破裂（包括黃斑部）等重傷害，案經台灣台中地方法院檢察署檢察官
    提起公訴，在刑庭審理中，被上訴人於八十四年六月九日具狀請求附帶民事損害
    賠償，丙○○收受訴狀副本後，為避免所有財產遭受執行，而於八十四年十月十
    七日，將所有財產以設定為原因與訴外人方振隆及丙○○胞妹即上訴人戊○○通
    謀虛偽設定各三百萬元之抵押權，其間並無實際金錢之往來。本案附帶民事請求
    損害賠償部分，經台灣高等法院台中分院於九十年七月三日判決丙○○應給付被
    上訴人二百九十二萬三千四百四十九元確定，被上訴人持該執行名義向原審聲請
    執行丙○○之財產時（九十年執字第二四一八八號），戊○○竟持該三百萬元之
    虛偽債權聲請原審法院對丙○○發支付命令（九十年促字第四三五一九號），並
    聲明參與分配，欲藉假債權排除被上訴人之請求。又八十四年十月十三日丙○○
    向官田鄉農會超貸伍佰萬元，經該會撥入其帳戶後，同日將其中四百五十萬元辦
    理轉帳，該筆款旋又在同日流入戊○○設於朴子市農會帳戶，然後戊○○又在同
    日利用該筆款匯三百萬元至丙○○帳戶，丙○○又在同日將該三百萬元辦理轉帳
    ，隔三日（即十月十六日）丙○○帳戶又匯入三百萬元，該款係掩蓋與方振隆就
    官田鄉○○段一二四－四號農地虛設抵押權借款三百萬元之用。從官田鄉農會及
    朴子市農會所發之客戶往來明細表顯示，丙○○、戊○○兄妹以「洗錢」手法掩
    蓋不法行徑者，昭然若揭，因戊○○以抵押權人及支付命令對丙○○為強制執行
    而參與分配，使被上訴人向丙○○強制執行所能獲得之求償確有妨礙，被上訴人
    自有其即受確認判決之法律上利益，又上訴人間既不能證明確有該三百萬元之借
    貸關係存在，該抵押權設定登記係屬通謀虛偽意思表示。因依民事訴訟法第二百
    四十七條之規定，求為判決確認戊○○對丙○○三百萬元之借款債權不存在，並
    命上訴人應將坐落台南縣官田鄉○○段三一八地號，面積五０四平方公尺，權利
    範圍二分之一（以下簡稱系爭土地），於民國八十四年十月十七日以南麻字第一
    二三二七號所設定之抵押權登記予以塗銷之判決。
二、上訴人則以：本件被上訴人為迫使上訴人丙○○賠償，以丙○○與上訴人戊○○
    間之抵押借貸，係屬通謀虛偽所為，除於八十九年間即提出刑事告訴偽造文書外
    ，亦提起本訴。惟丙○○在本件車禍之前即已積欠親友大筆債務，是在料想將付
    出鉅額賠償之前，先予全部清理，以免日後更加還不起，依一般常情而言，難謂
    有何不當，而上訴人間確實有金錢借貸關係存在，戊○○雖係丙○○之妹，惟早
    已嫁為人婦，與丙○○間並無同財共居之情形，按之常情，有關金錢往來，若非
    親戚或時有往來之朋友間，實難得周轉款項，丙○○因沉迷於「大家樂」賭博多
    年，早在外積欠多人甚多債務，而大宗債務中，其中積欠訴外人辛○○部分達三
    百五十萬元，係陸陸續續於三、四年間借貸累積而成，於八十四年八、九月間因
    辛○○自己經商不善，需款項周轉，乃向丙○○催索還款。另丙○○於七十七年
    至八十三年間與友人甲○○在嘉義縣東石鄉合夥養魚，之後因養殖之魚得病暴斃
    ，致血本無歸，丙○○須分擔補貼虧損三百餘萬元，亦經甲○○屢屢催索。惟丙
    ○○平日僅係開計程車為業，又好賭「大家樂」，並無餘錢可供還債，而以上二
    人則時向丙○○催索款項，至八十四年十月間丙○○雖再推託，應允會盡快還款
    。當時丙○○除向戊○○先調借現款三百萬元外，不足部分，乃再向官田鄉農會
    申貸，共籌得七百五十萬元，除供清還上開二人之債務外，另部分款項則用以清
    償前所積欠他人之「大家樂」賭債，又想一次翻本，乃以剩餘之十幾萬元繼續簽
    賭「大家樂」，惟仍盡皆輸光。且戊○○雖係丙○○之親妹，然已為人婦，雖富
    有資力，周轉款項予丙○○，惟就該筆借款債務，雙方議定應以丙○○所有系爭
    土地設定同額抵押權予戊○○，以作為擔保，而丙○○於收到款項後即設定系爭
    抵押權予戊○○，丙○○與戊○○間乃有確實之金錢借貸等語，資為抗辯。
三、被上訴人主張上訴人丙○○於八十三年十一月十六日載被上訴人前往台中省親，
    因在高速公路王田交流道路肩停車，遭訴外人即台億通運交通公司司機邱金水駕
    駛大貨車從後撞上丙○○駕駛之計程車，造成被上訴人受有頸部外傷合併鼻骨左
    側眼眶骨及顴骨骨折、左側第五、六肋骨骨折、左眼絡膜破裂（包括黃斑部）等
    重傷害，刑案部分經台灣台中地方法院檢察署提起公訴後，被上訴人在刑庭審理
    中請求附帶民事損害賠償，經台灣高等法院台中分院於九十年七月三日判決丙○
    ○應給付被上訴人二百九十二萬三千四百四十九元確定之事實，業據提出殘障手
    冊影本一紙、診斷證明書四件、台灣高等法院台中分院八十六年度上字第六九○
    號民事判決影本、台灣台中地方法院檢察署八十四年度偵字第六六八五、七四八
    八號起訴書、台灣台中地方法院八十四年度交易字第一六八號刑事判決書及台灣
    高等法院台中分院八十四年度交上易字第一七二八號刑事判決書影本各一件為證
    （原審卷六頁、十至一三頁、四二至五五頁、六四至六五頁、六六至六七頁、六
    八至六九頁），並為上訴人所不爭執。又上訴人丙○○所有系爭土地，於八十四
    年十月十七日以南麻字第一二三二七號設定三百萬元之抵押權登記與上訴人戊○
    ○，戊○○另聲請臺灣臺南地方法院對丙○○核發九十年度促字第四三五一九號
    支付命令確定後，持以聲請強制執行，併入被上訴人對丙○○強制執行案件中（
    即臺灣臺南地方法院九十年度執字第二四一八八號）參與分配之事實，有被上訴
    人所提土地登記簿謄本、原審九十年度執字第二四一八八號執行通知、支付命令
    、確定證明、聲請執行狀等各一件為證（原審卷一七至二八頁、五六頁、五七至
    五八頁、五九頁、六○至六三頁），復據本院向臺南縣麻豆地政事務所函調丙○
    ○與戊○○辦理系爭土地抵押權設定登記之全部資料影本在卷可稽（本院卷一五
    二至一六一頁），亦為上訴人所不爭執，均堪信為真實。
四、被上訴人主張前述之三百萬元抵押權登記，上訴人戊○○、丙○○間並無該借貸
    關係存在，該抵押權設定亦屬虛偽不實，惟為上訴人所否認，並辯稱其二人間確
    有該三百萬元借貸關係存在，該抵押權設定亦確係因借貸關係而設定，是本件被
    上訴人所為之請求是否有理，自應探究上訴人間是否存在該三百萬元借款而定。
    經查：
（一）上訴人就其間之三百萬元借貸關係，主張上訴人戊○○係於八十四年十月十三
      日自其在嘉義縣朴子市農會第0000000─二二─0000000號帳戶
      內將本件借款三百萬元轉帳匯入上訴人丙○○在台南縣官田鄉農會第七○一─
      ○○四─00000000號帳戶內，並提出匯款單影本一紙（原審卷九五頁
      ）為據，惟被上訴人質疑該項匯款可能係以洗錢之方式為之，係上訴人二人間
      之通謀虛偽意思表示，上訴人二人間之借貸關係根本不存在等語，並請求調閱
      上揭帳戶之資金流向。
（二）經本院及原審向台南縣官田鄉農會、嘉義縣朴子市農會、合作金庫銀行朴子分
      行等單位查詢相關資金流向結果，依官田鄉農會九十一年十二月十一日官農信
      字第三三八號函所附上訴人丙○○於其農會設立之活期儲蓄存款戶八十四年八
      月一日至八十四年十一月三十日之存摺往來明細資料為憑，丙○○在該農會第
      七○一─○○四─00000000號帳戶中，其於八十四年十月十三日之出
      入明細計有（依時間先後）(1)放款轉五百萬元（收入）、(2)放款息五十萬二千
      四百九十元（支出）、(3)轉帳四百五十萬元（支出）、(4)電匯轉三百萬元（收
      入）等四筆，有該農會函附明細在卷可稽（原審卷一○八、一○九頁），其中
      比照上訴人所提之匯款回條，堪認前揭(4)電匯轉三百萬元部分係上訴人戊○○
      所匯予丙○○，而(3)轉帳四百五十萬元部分，依官田鄉農會九十二年一月十七
      日官農信字第○一九號函稱：丙○○於其農會八十四年十月十三日支出一筆四
      百五十萬元之款項明細，其為開立匯票ＴＤ0000000乙張並檢附明細資
      料為憑，而該張匯票依合作金庫銀行朴子分行九十二年二月十一日合金朴營字
      第九二○○○○六○九號函稱：「經查民國八十四年十月十三日由台南縣官田
      鄉農會以票匯方式匯至本分行之肆佰伍拾萬元匯款，於當日由丙○○先生持該
      匯款支票（支票號碼ＴＤ0000000）至本分行請取現金，該兌領人在本
      分行無設立帳戶，：：：」；合作金庫銀行朴子分行營字第○九二○○○二八
      三六號函稱：「八十四年十月十三日由臺南縣官田鄉農會以票匯方式會至其分
      行四百五十萬元之匯款支票，於當日下午（函件誤載為五）一點由丙○○持匯
      款支票至其分行領取現金。」有各該函及附件為憑（原審卷一三○至一三二頁
      、一四八頁、本院卷一六三頁），再依官田農會之存款轉帳收入傳票貸款五百
      萬元部分，係於八十四年十月十三日十二時二十三分收入（本院卷六八頁），
      及丙○○之四百五十萬元之取款憑條記載係八十四年十月十三日十二時二十四
      分取款（臺灣臺南地方法院檢察署九十年度偵字第一九六二號卷一三六頁，影
      印本證物外放），有各該收入傳票及取款憑條可稽。再依嘉義縣朴子市農會信
      字第九二○一六九六號函稱：「檢附戊○○於八十四年十月十三日存入四百五
      十萬元及於十四點四十分匯出三百萬元之影本、存款交易明細各乙份。」嘉義
      縣朴子市農會信字第九二○二五五九號函稱：「活期存款戶戊○○於八十四年
      十月十三日存入四百五十萬元之時間為當日十三時五十六分至十四時二十七分
      間，並附Ａ傳票（即提款二十五萬元部分），電腦認證序號Ａ0177時間十三時
      五十六分三十四秒。附Ｂ傳票（即提款四百五十萬元部分），電腦認證序號Ａ
      0185未有時間，Ｃ傳票（即提款三百萬元部分）序號Ａ0191時間十四時廿七分
      十七秒。」（本院卷一四四至一四八頁、一九七至二○○頁）據此，足徵丙○
      ○前揭官田鄉農會帳號之往來明細中，其係先於八十四年十月十三日十二時二
      十三分自官田鄉農會貸得五百萬元後，其中四百五十萬元於同日十二時二十四
      分向官田鄉農會取款後開立合作金庫朴子分行之匯票交付予丙○○，丙○○於
      同日下午一時再持至合作金庫朴子分行兌領現金；另戊○○（當時住所位嘉義
      縣朴子市○○路一○○號）於同日十三時五十六分至十四時二十七分間存入朴
      子市農會四百五十萬元，隨即於同日十四時四十分自其嘉義縣朴子市農會第0
      000000─二二─0000000號帳戶提領三百萬元匯款予丙○○，由
      其間資金流向緊密，該四百五十萬元部分，又因丙○○係提領現款，無從依匯
      款單據等查證其後之資金流向，然戊○○於同日下午亦有四百五十萬元之存款
      ，其間之資金關係，足啟人疑竇。
（三）上訴人丙○○對前揭四百五十萬元何以會由官田鄉農會開立合作金庫朴子分庫
      之支票，再持至合作金庫朴子分行兌領現金等情所為陳述為：「因我要領現金
      ，在官田農會的女性職員跟我說：石吉，你這樣領現金很危險，就幫我開信用
      狀，叫我去朴子合庫領錢。」（原審卷一六五頁）惟依丙○○在答辯狀中自陳
      其向臺南鄉官田農會貸款及向上訴人戊○○借款，目的係要清償對辛○○所積
      欠之三百五十萬元及積欠甲○○之三百萬元，其中辛○○居住在台南市○○路
      九五號五樓之二，甲○○居住在嘉義縣東石鄉圍潭村十四鄰十號，比較二人與
      戊○○之住所、地緣關係及對丙○○所有之債權額，丙○○在八十四年十月十
      三日向官田鄉農會貸得五百萬元，另向戊○○貸借三百萬元，依常情而言，丙
      ○○應計劃將向戊○○所貸得之三百萬元清償甲○○，將貸自官田鄉農會之五
      百萬元中，以轉帳之方式將三百五十萬元予辛○○，俾供日後清償之證明，惟
      丙○○所為適屬相反，將四百五十萬元以開立合庫匯票之方式至合作金庫朴子
      分行提領現金，造成資金流程無法繼續追查，則被上訴人質疑上訴人係以此洗
      錢，上訴人間並無借貸關係存在等情，尚非空穴來風。上訴人間是否存在該三
      百萬元之借貸關係，自不能單憑有戊○○匯款予丙○○之之匯款單而得證明。
（四）又經本院及原審法院對上訴人隔離訊問結果，上訴人就八十四年十月十三日如
      何處理借款之流程，上訴人丙○○陳稱：「我是八十四年十月十三日去領取現
      金的，合庫的人用該銀行的牛皮紙袋裝好後，我再拿出裝農藥的帆布袋子裝並
      綁好後帶走，我領完現金後，先去甲○○處要還錢，因為甲○○不在，就去辛
      ○○家還她三百五十萬，給她錢時，她有在家，旁邊也有她的朋友在場，旁人
      也有看到我還他錢，我還完錢就離開了，然後我就回台南西庄，剩下的錢我拿
      去還賭債一百萬。」「我是以土地向戊○○抵押借三百萬元，準備還甲○○。
      我是在官田農會領取現金還甲○○。戊○○是匯錢給我，她要匯錢前有先跟我
      說。」「我是先領取四百五十萬元，後來戊○○再匯三百萬元給我，時間的差
      距我已經忘了。」「乙○○是代書，我是因為欠錢，所以我才去拜託代書，我
      大約是在早上七點多到戊○○那裡，我是去辦理借錢的手續，當時我沒有與戊
      ○○約定借錢的方式。」（原審卷一六五、一六六頁、本院卷九六頁）；上訴
      人戊○○陳稱：「我從朴子農會匯錢過去的，因我住朴子。因我當時剛收會錢
      ，另庚○○○還我錢，而丙○○要向我借三百萬元，因他跟我說他被別人逼債
      ，我才匯錢給他。我沒有把匯錢的確定時間跟丙○○說，只跟他說待我初十的
      會錢拿到後，就會匯過去。丙○○是於十三日那天跟代書到我家辦理設定好後
      ，當天中午我吃完午飯後，就去匯錢。」「我沒有注意到，如果我知道他有錢
      ，我不可能再借錢給他。當時是由丙○○開車載官田的代書到我家辦設定的，
      辦好後，丙○○就開車載官田的代書離開了。」（原審卷一六七、一六八頁）
      ；證人乙○○則供證「我是從事代書工作，我以前並不認識戊○○、丙○○，
      本件抵押權是我辦理的，我有陪丙○○去戊○○家，地點我已經忘記了，依照
      謄本記載的原因發生日期，時間是在八十四年十月十三日我去戊○○家的，當
      天我是白天上午很早出門的，我主要是拿抵押權設定契約書給戊○○確認，當
      天我只是去辦手續。」（本院卷八九頁）「大約是在吃早餐的時間，我吃早餐
      的時間約七點多，我是吃完早餐就出發了，是丙○○到我那裡載我過去的。」
      （本院卷九○頁）等各語，惟依上述證據資料時間先後顯示，丙○○係於八十
      四年十月十三日上午七時多與乙○○前往朴子市戊○○住處辦理抵押設定事宜
      後，返回官田鄉農會於同日十二時二十四分向官田鄉農會取款後開立合作金庫
      朴子分行之匯票交付予丙○○，丙○○再於同日下午一時至合作金庫朴子分行
      兌領現金，前後往返朴子、官田之間，耗時費事，諸多不合常理之處。而依丙
      ○○或稱「戊○○是匯錢給我，她要匯錢前有先跟我說。」（原審卷第一六六
      頁），嗣又改稱「我不知道十月十三日戊○○有匯錢過來」（原審卷第一六六
      頁）前後所述已有未符，又依戊○○所述：「我沒有把匯錢的確定時間跟丙○
      ○說，只跟他說待我初十的會錢拿到後，就會匯過去。丙○○是於十三日那天
      跟代書到我家辦理設定好後，當天中午我吃完午飯後，就去匯錢。」（原審卷
      第一六七頁）等語，究戊○○匯錢給丙○○時有無告知丙○○，已值可疑。況
      且丙○○於八十四年十月十三日上午前往戊○○住處，下午復至合作金庫朴子
      分行提款，戊○○竟未當面交付借款三百萬元或告知將匯款之事，待同日下午
      一、二時之間始以現款四百五十萬元存入朴子市農會帳戶，再於同日十四時四
      十分匯款三百萬元與丙○○，對於交款經過，手續繁瑣，於情理有違，其等所
      供，均難以採信。
（五）據上訴人丙○○還款經過，丙○○供稱「我與證人甲○○是朋友關係，我是與
      他合夥養赤翅，我出資五十萬元，帳目都是證人甲○○在負責，如果有賺我分
      四分之一，如果賠我也是賠四分之一，合夥期間有收成二次，第一次約十幾萬
      ，證人甲○○曾經拿過帳簿給我看過，第二次賠三百零八萬，證人甲○○算一
      算就告訴我說三百零八萬，當時他有拿一本他的記帳簿給我看，我有大約看一
      下，我不太識字，因為我相信他。」（本院卷九六頁）「我是八十四年十月十
      三日去領取現金的，合庫的人用該銀行的牛皮紙袋裝好後，我在拿出裝農藥的
      帆布袋子裝並綁好後帶走，我領完現金後，先去甲○○處要還錢，因為甲○○
      不在，就去辛○○家還她三百五十萬，給她錢時，她有在家，旁邊也有她的朋
      友在場，旁人也有看到我還他錢，我還錢就離開了，然後我就回台南西庄，剩
      下的錢我拿去還賭債一百萬」（原審卷第一六五頁）等語，證人甲○○亦附合
      其詞，供證「我與丙○○是朋友關係，丙○○與我合夥養赤翅，總共合夥養了
      六年，地點是我的，六年間收成二次，丙○○出資伍拾萬，約總數的四分之一
      ，：：：我收成第一次賺幾十萬元，那時候丙○○分沒有多少，第二次，因為
      魚生病，所以魚死光光，那時候我約養了參拾萬隻魚，面積約二甲多，第二次
      我損失約一千二百多萬，結算結果丙○○須負擔三百零八萬，丙○○先給我八
      萬元，其他約在一年後才給我，丙○○是拿現金給我參佰萬。：：：丙○○與
      我合夥期間他是從事開計程車的工作，損失三百零八萬，我有帳簿，我也有拿
      帳簿給丙○○看，當時丙○○也只是看一看，就說好，他說該賠就賠。」（本
      院卷第九一、九二頁）等語，就其等所述投資金額五十萬元，核與甲○○於另
      刑事案件所供證「（問：從事何業？與丙○○關係？答）養殖漁業。七十七年
      起，丙○○曾投資我『六十萬元』一起養殖漁業，由我負責養殖，至八十三年
      ，因不堪虧損而退出。那時合算一下，丙○○應負擔三百多萬的債務。」（見
      台灣台南地方法院檢察署八十九年度發字第六二六號詢問筆錄第六一頁反面）
      等語之投資金額六十萬元，不相符合。又丙○○當時以計程車為業，尚非富有
      ，為何於甲○○虧損時出具帳簿予丙○○查帳，丙○○之反應異於常人，且表
      示虧損就該負責。依社會一般觀念，若有虧損會仔細查帳，此筆三百萬元債務
      非小數目，更應謹慎而丙○○竟表明沒關係，他會負責，實值可疑。再者甲○
      ○之出入銀行有中國農民銀行朴子分行、朴子農會、合作金庫、第一銀行、東
      石農會往來有五家，為甲○○所供證在卷（本院卷九二頁），為何丙○○不選
      擇匯款方式於民國八十四年十月十三日匯給甲○○之存款帳戶，而於官田鄉農
      會開立匯票再至合庫朴子分行領取鉅額現金，再持鉅額現金前往甲○○家交付
      ；且因未事先通知即前往甲○○家中，待其不在始前往辛○○家中還款，顯與
      常理不合。另丙○○所供：「我以前有陸陸續續向辛○○借錢，利息約定一分
      半，後來我是一次還清給陳淑美，我向辛○○借錢我沒有開立本票或是借據。
      」（本院卷第九六頁），然與證人辛○○所證「丙○○向我借錢金額不一定，
      每次約幾十萬，最高、最低金額我已經不記得了，丙○○向我借錢，我都有記
      帳拿給丙○○看，丙○○是沒有在上面簽名，利息我都是隨便算，我是向他拿
      一分，利息我都是想等以後在拿。」（本院卷九○頁）等語之計算利息方式不
      合。又辛○○所證「丙○○是在二、三年間陸陸續續向我借了三百五十萬元，
      我都是用現金借給他，之前丙○○並沒有還過我錢，直到八十四年間丙○○就
      一次還清我三百五十萬元。」（本院卷九○頁）惟丙○○於官田鄉農會開立匯
      票至合作金庫銀行朴子分行領取鉅額現金，再持鉅額現金前往甲○○家交付；
      且未事先通知辛○○，即前往辛○○家中還款，此亦與常理不合，彼等所供，
      均難以憑採。
（六）又據上訴人戊○○取得款項經過，戊○○所稱「證人己○○有向我借錢，他是
      從事鐵工廠的工作，己○○向我借了好多次，如果她須要錢他就會向我借，每
      次約十萬、二十萬、三十萬。」（本院卷第九六頁）之每次借款金額，核與己
      ○○所供證「我是陸陸續續向戊○○借錢，我每次都是二、三十萬左右向他借
      。」（本院卷第九三頁）等語之借貸金額（己○○所供並無借貸十萬元之金額
      ），並不相符合。又戊○○所稱「證人庚○○○是因為我向他跟會，標到的會
      錢他都是在三日就會給我，證人庚○○○有向我借錢，利息也是以一分計算，
      會單上沒有會員的名字，是因為庚○○○說有些會員不想讓人知道，我標到的
      會沒有寫本票但是我有簽收。」（本院卷第九六頁）庚○○○亦附合稱「戊○
      ○向我跟會，跟了好幾期，前前後後約二十年的時間，我平均一個月約有六、
      七個會，蔡秀雄是我先生。」「（提示卷附會單六張，是否你起的會？答）沒
      錯是我起的會，戊○○大部分都是收尾會的錢。」「我在七、八年前曾經還過
      戊○○二百萬元，我是拿現金貳佰萬及會錢壹佰萬（一個是二十七個人尾會、
      一個是二十五個人的尾會，都是二萬元的會，加起來金額約壹佰零四萬，我是
      拿整數壹佰萬給戊○○，以後的會款他就不用在繳納）到戊○○家還給他的」
      「戊○○每次尾會到期我有問他，如果不需要用錢就把錢借給我，我向戊○○
      借錢有給他一分的利息，後來我有告訴戊○○如果我的錢還沒有用到，我就不
      要算利息給他，他也說好。」（本院卷第九三至九五頁）等各語，然據丙○○
      於上訴狀所附互助金簿影本計有六張，其每會之期間為八十四年七月五日至八
      十六年八月五日、八十四年七月五日至八十六年八月五日、八十五年一月十五
      日至八十七年二月十五日、八十五年三月二十日至八十七年四月二十日、八十
      五年十一月十日至八十七年十二月十日、八十五年八月十日至八十七年九月十
      日（參本院卷第三六頁至四一頁）。其中前兩張期間為八十四年七月五日至八
      十六年八月五日，而此兩張標會單影本為重覆，故僅取一張可證明為戊○○所
      參加該會，以戊○○有收尾會的習慣，各該會單並無八十四年十月間到期之會
      款可以收取會款，如何有尾會會款可以收取還給戊○○之理。是戊○○當時究
      否有該等款項之收入，亦非無疑。彼等所供，既均有可疑之處，即難以憑採。
（七）本件上訴人辯稱其二人間確有該三百萬元之借貸事實，上訴人二人就借款之交
      付自應負舉證責任。惟綜合全部調查證據之結果以觀，並不能排除被上訴人所
      質疑之上訴人二人係以「洗錢」之方式而創出該匯款之證明，加以上訴人以現
      金提領之方式，造成丙○○自合作金庫朴子分行提領現金後，無法查證其確切
      之資金流向，而此方式亦與一般社會常情相違，單憑戊○○匯款三百萬元予丙
      ○○之事實，尚不足以證明上訴人間確有該三百萬元之借貸關係存在，又上訴
      人間既不能證明確有該三百萬元之借貸關係存在，則被上訴人主張上訴人間並
      無借貸關係存在及該抵押權設定登記係屬通謀虛偽意思表示，應堪信為真實。
      至上訴人戊○○所提之郵政定期儲金存單十紙（原審卷九○至九四頁），其存
      款日期為八十八年及八十九年間，僅能證明當時戊○○之資力狀況，並不足以
      證明其與丙○○間確有借貸關係。
（八）按債務人與第三人通謀而為虛偽意思表示，將其所有不動產為第三人設定抵押
      權，債權人請求塗銷抵押權設定登記以回復原狀時，僅須以該第三人為被告，
      毋庸併列債務人為共同被告。本件被上訴人訴請上訴人塗銷抵押權設定登記部
      分，僅以戊○○為上訴人，即足達其訴訟上之目的，債務人既非共同侵權行為
      人，自不得對其一併為此請求，其併以丙○○為被告，自有未合。
五、綜右所述，本件被上訴人主張因上訴人戊○○以抵押權人及支付命令對丙○○為
    強制執行而參與分配，對被上訴人向上訴人丙○○強制執行所能獲得之求償確有
    妨礙，請求確認上訴人二人間該三百萬元借貸關係不存在，自有其即受確認判決
    之法律上利益；又上訴人二人間既不能證明確有該三百萬元之借貸關係存在，則
    被上訴人主張該抵押權設定登記係屬通謀虛偽意思表示，請求上訴人戊○○予以
    塗銷抵押權設定登記，即為可採，上訴人所辯均為無可取。被上訴人依民事訴訟
    法第二百四十七條之規定，請求判決確認上訴人間三百萬元之借貸債權關係不存
    在及命上訴人戊○○將坐落系爭土地於八十四年十月十七日以南麻字一二三二七
    號所設定之抵押權登記予以塗銷之判決，自屬有據，應予准許。至其併請求命上
    訴人丙○○將坐落系爭土地於八十四年十月十七日以南麻字一二三二七號所設定
    之抵押權登記予以塗銷，非屬有據，不應准許。原審就上開應准許部分，為上訴
    人敗訴之判決，自無不合，上訴人上訴意旨指摘原判決此部分不當，求予廢棄改
    判，為無理由，上訴人上訴意旨指摘原判決此部分不當，求予廢棄，為無理由，
    應駁回其上訴。又就上開不應准許部分，原審為上訴人敗訴之判決，即有可議，
    上訴人上訴意旨指摘原判決此部分不當，求予廢棄改判，為有理由，爰由本院就
    此部分予以廢棄改判決，並駁回被上訴人在第一審之訴。本件事實已臻明確，兩
    造其餘攻擊防禦方法，均不生影響於本判決之結果，自毋庸分析論述，併予敘明
    。
六、據上論結，本件上訴為一部有理由，一部無理由，依民事訴訟法第四百五十條、
    第四百四十九條第一項、第七十九條但書、第八十五條第一項前段，判決如主文
    。
中      華      民      國    九十二    年      九      月      三十    日
                                    臺灣高等法院臺南分院民事第五庭
~B1審判長法官  游    明    仁
~B2      法官  林    永    茂
~B3      法官  高    明    發
右為正本係照原本作成。
如對本判決上訴，須於判決送達後二十日內向本院提出上訴狀，未表明上訴理由者，
應於上訴後二十日內向本院提出理由書。
中      華      民      國    九十二    年      十      月      一      日
~B法院書記官  魏    安    里


司法院資訊處製作；財團法人民間司法改革基金會備份。
